臺灣新北地方法院刑事判決
110年度交易字第159號
公  訴  人  臺灣新北地方檢察署檢察官
被      告  廖敏智



上列被告因過失傷害案件，經檢察官提起公訴（110年度偵字第3
816號），本院判決如下：
    主  文
廖敏智犯汽車駕駛人，無駕駛執照駕車，因過失致人受傷罪，處
拘役參拾日，如易科罰金，以新臺幣壹仟元折算壹日。
    事  實
一、廖敏智知悉未領有普通小客車駕照，不得駕駛自用小客車，
    仍於民國109年5月3日22時22分許，駕駛車牌號碼0000-00號
    自用小客車（下稱汽車），於新北市土城區金城路2段右轉
    駛入新北市土城區清水路（下稱清水路），沿清水路往延吉
    街方向行駛，行近清水路與延吉街296巷交岔路口（下稱交
    岔路口）時，本應注意左轉彎時，應距交岔路口30公尺前顯
    示方向燈或手勢，而依當時天候晴、夜間有照明光線、柏油
    路況乾燥、路面無缺陷、無障礙物且視距良好，並無不能注
    意之情事，詎廖敏智疏未注意及此，於駛至上開交岔路口前
    始顯示左轉彎方向燈，而未於30公尺前顯示，隨即貿然左轉
    欲駛入延吉街296巷，適後方有李優慧沿清水路同方向騎乘
    車牌號碼000-0000號普通重型機車（下稱機車），見狀煞避
    不及，致與廖敏智所駕駛之汽車左側車身發生碰撞，李優慧
    隨即人車倒地，因而受有右側第五指近端指骨骨折、左側手
    掌挫傷、右膝及右大腿挫傷、左髖部挫傷及右前臂挫傷之傷
    害。嗣經警據報前往處理，廖敏智肇事後，於有偵查權限之
    機關及公務員發覺其犯罪前，即向前往現場處理之員警表明
    其為肇事人自首並願接受裁判，始悉上情。
二、案經李優慧訴由臺灣新北地方檢察署檢察官偵查起訴。
    理  由
一、證據能力：
    被告以外之人於審判外之陳述，雖不符刑事訴訟法第159條
    之1至第159條之4之規定，而經當事人於審判程序同意作為
    證據，法院審酌該言詞陳述或書面陳述作成時之情況，認為
    適當者，亦得為證據。刑事訴訟法第159條之5第1項定有明
    文。茲查本判決所引用關於供述之卷證資料，除原已符刑事
    訴訟法第159條之1至第159條之4規定及法律另有規定等傳聞
    法則例外規定，而得作為證據外，其餘關於供述之卷證資料
    之證據能力，公訴人、被告廖敏智於本院審理時均表示同意
    有證據能力（見交易卷第47頁），本院審酌上開證據資料製
    作時之情況，尚無違法不當及證明力明顯過低之瑕疵，亦認
    為以之作為證據應屬適當；而本判決其餘所依憑判斷之非供
    述證據，本院亦查無有何違反法定程序取得之情形，且各該
    證據均經本院於審判期日依法進行證據之調查、辯論，被告
    於訴訟上之防禦權，已受保障，故該等證據資料均有證據能
    力。
二、認定犯罪事實所憑之證據及理由：
    訊據被告固坦認伊於前揭時、地與告訴人李優慧發生碰撞，
    致告訴人受有如事實欄所載傷勢等事實，惟矢口否認有何過
    失傷害之犯行，辯稱：本件車禍事故係因告訴人未注意車前
    狀況所致，伊左轉彎時在注意對向來車，告訴人騎在伊左後
    方位置，是視角盲區，實無可能期待伊能夠注意到左側後方
    來車，且伊記得自己很早就打方向燈云云。經查：
  ㈠被告於前揭時、地，未領有普通小客車駕照而駕駛汽車，與
    騎乘機車之告訴人發生碰撞，告訴人因而受有如事實欄所載
    之傷勢，且案發當時為天候晴、夜間有照明光線、柏油路況
    乾燥、路面無缺陷、無障礙物且視距良好等事實，為被告所
    不爭執，並經證人即告訴人於警詢、偵訊時證述明確（見他
    字卷第5頁、第16頁、第40頁），且有亞東紀念醫院109年5
    月26日診字第1091183567號診斷證明書1份、新北市政府警
    察局土城分局109年5月3日道路交通事故現場圖1份及道路交
    通事故照片共31張、公路電子閘門110年3月5日證號查詢汽
    車駕駛人1份附卷可參（見他字卷第7頁、第11至12頁、第18
    至33頁，偵卷第10頁），故此部分事實，首堪認定。
  ㈡按左轉彎時，應距交岔路口30公尺前顯示方向燈或手勢，道
    路交通安全規則第102條第1項第5款定有明文。本院於審理
    期日勘驗案發地點之監視器影像，以釐清本案車禍事故之詳
    細發生經過，勘驗結果略以：該監視器影像係位於清水路之
    電線桿上，朝延吉街方向拍攝，左前方巷口即為交岔路口，
    有一台休旅車停在清水路上、交岔路口前；於影片時間109
    年5月3日22時22分19秒至22秒，被告駕駛汽車沿清水路往延
    吉街方向行駛，於21秒1分秒時開始可見汽車左側車燈位置
    ，汽車經過停放路邊的休旅車後繼續前行，並於21秒7分秒
    時開始打左轉方向燈，旋即駛入交岔路口處之黃色網狀區域
    ，接著告訴人騎機車自同向後方而來，且騎在非常靠近雙黃
    線、甚至時而騎到雙黃線上的位置；於同日22時22分23秒至
    24秒，汽車在前、機車在後，二者均駛入黃色網狀線內，駛
    入過程中汽車微微向車道右側偏移，機車則以非常靠近雙黃
    線位置直線前進，於24秒時汽車車頭開始朝向延吉街296巷
    方向左轉，此時機車騎到汽車左側車身處，汽車仍持續往左
    轉方向前進，機車亦持續前行，二車因而在汽車車頭越過雙
    黃線之際發生碰撞，碰撞後告訴人及機車人車倒地，於該時
    段內，二車以目視觀察均無明顯變更車速之情況等節，有本
    院111年1月18日勘驗筆錄1份附卷可參（見交易卷第53至57
    頁），足見被告係於案發當日22時22分21秒7分秒時始顯示
    左轉方向燈，而觀諸該時刻之監視器錄影翻拍照片（見交易
    卷第56頁之圖四），被告於打方向燈之際，旋即駛入交岔路
    口之黃色網狀線內，顯未於30公尺前顯示方向燈，綜觀該監
    視器影片內容，亦未見被告有何以手勢表示其欲左轉彎之行
    為。基此，倘被告遵守上開規定，距交岔路口30公尺前顯示
    方向燈或手勢，後方騎乘機車之告訴人當得以及早注意而作
    出反應，即有避免碰撞結果發生之可能，是被告對於本案車
    禍之發生，確有過失無訛。另被告請求調閱於新北市土城區
    金城路2段與清水路交岔路口之監視器影像，以證明其很早
    就打左轉方向燈，然依上開勘驗結果已足以確認被告打左轉
    方向燈之時間，且經本院詢問後，案發當時該路口之監視器
    影像，因歷時已久而遭覆蓋（見交易卷第65頁之公務電話紀
    錄表），故此部分無調查之必要及可能性，併此說明。
  ㈢至本件交通事故先後送請新北市政府車輛行車事故鑑定會、
    新北市車輛行車事故鑑定覆議會鑑定、覆議結果，固均認告
    訴人駕駛普通重型機車，未注意車前狀況，為肇事原因；被
    告駕駛自用小客車，無肇事因素，惟無照駕駛有違規定等情
    ，有新北市政府交通事件裁決處109年8月21日新北裁鑑字第
    1095297099號函檢附之本案行車事故新北車鑑字第0000000
    號鑑定意見書、新北市政府交通局109年12月31日新北交安
    字第1092232903號函檢送本案交通事故鑑定覆議意見書各1
    份存卷可按（見他字卷第41至44頁、第54至55頁），惟鑑定
    及覆議意見乃供法院參考之用，本不拘束法院，而被告於事
    故發生之際，未距交岔路口30公尺前顯示方向燈或手勢而確
    有過失乙節，業經本院認定如前，上開鑑定意見、覆議結果
    ，與本院之認定結果不盡相符，且針對被告是否已盡於30公
    尺前顯示方向燈或手勢之行為義務，皆未置一詞，即認被告
    駕車無肇事因素，尚難遽採。
  ㈣按汽車在同一車道行駛時，除擬超越前車外，後車與前車之
    間應保持隨時可以煞停之距離；汽車行駛時，駕駛人應注意
    車前狀況及兩車並行之間隔，並隨時採取必要之安全措施；
    汽車指在道路上不依軌道或電力架線而以原動機行駛之車輛
    （包括機車），道路交通安全規則第94條第1項、第3項、第
    2條第1項第1款定有明文。又按汽車駕駛人雖可信賴其他參
    與交通之對方亦能遵守交通規則，同時為必要之注意，謹慎
    採取適當之行動，而對於不可知之對方違規行為並無預防之
    義務。然因對於違規行為所導致之危險，若屬已可預見，且
    依法律、契約、習慣、法理及日常生活經驗等，在不超越社
    會相當性之範圍應有注意之義務者，自仍有以一定之行為避
    免結果發生之義務。因此，關於他人之違規事實已極明顯，
    同時有充足之時間可採取適當之措施以避免發生交通事故之
    結果時，即不得以信賴他方定能遵守交通規則為由，以免除
    自己之責任，則汽車駕駛人於他人違規情事極明顯，同時有
    充足時間可採取適當安全措施避免發生交通事故時，即不得
    持信賴原則，免除其過失責任（最高法院74年台上字第4219
    號、88年度台上字第7404號、108年台上字第3874號判決意
    旨參照）。是以，於道路交通車禍事故，並非僅須他方有違
    反交通規則情事，一方即可據以免除自己之過失責任。經查
    ，根據上開監視器錄影之翻拍照片（見交易卷第56頁之圖五
    ），案發前告訴人係騎乘機車緊跟在被告駕駛之汽車後方，
    可見告訴人之機車有無與前車（即被告駕駛之汽車）保持隨
    時可煞停距離，非無疑問，且告訴人亦未隨時注意車前狀況
    ，竟在被告已打方向燈且欲左轉之際，仍騎乘機車繼續前行
    ，未能謹慎留意前方汽車之動態，而隨時採取必要之安全措
    施，亦違反道路交通安全規則第94條第1項、第3項之規定，
    然被告既有未距交岔路口30公尺前顯示方向燈或手勢之過失
    行為，業如前述，被告與告訴人之違規駕駛行為，均為肇生
    本案事故必要且相當之原因，則渠等前開違規駕駛行為，應
    同屬車禍事故之肇事原因，甚為明確，揆諸前揭說明意旨，
    被告實無從以信賴原則免除其注意義務，其猶以無法預料告
    訴人會從左後方來車等詞主張無過失責任，殊非可採。故被
    告、告訴人除同屬本案事故之肇事原因外，對事故之發生亦
    均具有過失；被告前開過失行為，與告訴人所受傷勢結果間
    ，具有相當因果關係，要屬昭然。而告訴人雖與有過失，並
    未能據此解免被告過失之刑事責任，僅得列為科刑之審酌事
    項，併予敘明。
  ㈤另起訴書之犯罪事實欄雖記載被告於顯示左轉方向燈後，猶
    因猶豫確認而猶疑行進，並於顯示左轉方向燈期間偏右行駛
    ，從而認為被告此部分行為顯有過失。惟查，根據上開勘驗
    之結果，被告駕駛汽車駛入黃色網狀線區域時固有微微向車
    道右側偏移之情況（見交易卷第53頁），但觀諸交岔路口之
    GOOGLE地圖及街景圖（見交易卷第23頁），足以顯示被告駕
    駛汽車沿清水路往延吉街方向行駛時，清水路與左側之延吉
    街296巷口，並非垂直之2條路，而係呈現倒「V」型之交岔
    路口，是被告之所以於轉彎前稍微偏右行駛，恐係為查看欲
    轉入之延吉街296巷口有無來車，且為預留左轉彎所需之迴
    旋空間所致，尚難遽認此部分行為具有過失。公訴意旨另以
    被告為轉彎車輛，未禮讓告訴人直行車先行，而有違反道路
    交通安全規則第102條第1項第7款規定之過失情況，然按該
    款轉彎車應讓直行車先行之規定，應係適用不同行車方向或
    不同車道之行駛情形，有交通部98年2月5日交路字第098001
    7407號函、交通部98年7月3日交路字第0980040138號函各1
    份附卷可參（見交易卷第75至77頁），亦為本院職務上已知
    之事，是被告與告訴人之車輛行向相同，自難認被告有此部
    分注意規範之違反。而本件被告所違反者為道路交通安全規
    則第102條第1項第5款之規定，業經本院於審理期日當庭諭
    知被告（見交易卷第44頁），要無礙於其答辯及防禦。綜上
    ，本案事證已臻明確，被告過失傷害之犯行洵堪認定，應依
    法論科。
三、論罪科刑：
  ㈠按刑法總則之加重，係概括性之規定，所有罪名均一體適用
    ；刑法分則之加重，係就犯罪類型變更之個別犯罪行為予以
    加重，成為另一獨立之罪名；道路交通管理處罰條例第86條
    第1項關於汽車駕駛人，無駕駛執照駕車、酒醉駕車、吸食
    毒品或迷幻藥駕車、行駛人行道或行經行人穿越道不依規定
    讓行人優先通行，因而致人受傷或死亡，依法應負刑事責任
    者，加重其刑至2分之1之規定，係就刑法第276條第1項之過
    失致人於死罪、同條第2項之業務過失致人於死罪，同法第2
    84條第1項之過失傷害及致重傷罪、同條第2項之業務過失傷
    害及致重傷罪等基本犯罪類型，對於加害人為汽車駕駛人，
    於駕駛汽車時有特定行為，或於行駛人行道、行經行人穿越
    道等特定地點，不依規定讓行人優先通行，因而致人受傷或
    死亡之特殊行為要件予以加重處罰，已就上述刑法第276條
    第1項、第2項，同法第284條第1項、第2項各罪犯罪類型變
    更之個別犯罪行為予以加重，而成另一獨立罪名，屬刑法分
    則之加重（最高法院99年度台非字第198號判決參照）。查
    被告於本案發生時未領有普通小客車駕照（見偵卷第10頁之
    公路監理電子閘門查詢資料），仍駕駛自用小客車行駛於道
    路上，為無照駕駛。
  ㈡是核被告所為，係犯道路交通管理處罰條例第86條第1項，刑
    法第284條前段之汽車駕駛人無駕駛執照駕車，因而過失傷
    害人罪，並應依前揭道路交通管理處罰條例之規定加重其刑
    。又被告於肇事後，於犯罪未被有偵查權之機關或公務員發
    覺前，即向據報前往現場處理之警員承認為肇事人，此有道
    路交通事故肇事人自首情形記錄表1份在卷可稽（見偵卷第3
    5頁），是被告應依刑法第62條前段規定予以減輕其刑，並
    依法先加後減。
  ㈢爰以行為人之責任為基礎，審酌被告疏未距離交岔路口30公
    尺前顯示方向燈或手勢，而未能提早警示後方直行之告訴人
    使其知所應變，致二車發生碰撞而違背注意義務之程度，衡
    諸其並無前科之素行、自陳高職畢業、未婚、在麥當勞工作
    、經濟狀況不佳之智識程度、家庭、生活及經濟狀況（見交
    易卷第49頁）、暨被告與告訴人各自之過失程度（詳如前述
    ）、告訴人之傷害及痛苦程度，及被告犯罪後否認犯行，雖
    曾與告訴人進行調解，然因雙方就賠償金額認知差距過大而
    未能調解成立（見交易卷第59頁之調解事件報告書）、亦未
    賠償告訴人損害之態度等一切情狀，量處如主文所示之刑，
    並諭知易科罰金之折算標準，以資懲儆。
據上論斷，應依刑事訴訟法第299條第1項，道路交通管理處罰條
例第86條第1項，刑法第11條前段、第284條前段、第62條前段、
第41條第1項前段，刑法施行法第1條之1，判決如主文。
本案經檢察官江祐丞偵查後起訴，由檢察官王家春到庭執行職務
。
中　　華　　民　　國　　111 　年　　2 　　月　  17　　日
                  刑事第十七庭  法　官  趙悅伶
上列正本證明與原本無異。
如不服本判決，應於判決送達後20日內敘明上訴理由，向本院提
出上訴狀 (應附繕本) ，上訴於臺灣高等法院。其未敘述上訴理
由者，應於上訴期間屆滿後20日內向本院補提理由書「切勿逕送
上級法院」。
                                書記官  許怡芬
中　　華　　民　　國　　111 　年　　2 　　月　　17　　日
附錄本案論罪科刑法條全文：
中華民國刑法第284條
因過失傷害人者，處1年以下有期徒刑、拘役或10萬元以下罰金
；致重傷者，處3年以下有期徒刑、拘役或30萬元以下罰金。